【裁判字號】    91,勞上,54
【裁判日期】    921007
【裁判案由】    給付離職金
【裁判全文】
臺灣高等法院民事判決                              九十一年度勞上字第五四號
    上  訴  人  甲○○
    訴訟代理人  黃榮謨律師
                張瓊文律師
    被上 訴 人  中泰租賃股份有限公司
    法定代理人  張伯欣
    訴訟代理人  賴盛星律師
                陳柏嘉
    複代 理 人  蘇美蓮律師
                許春芬律師
右當事人間請求給付離職金事件，上訴人對於中華民國九十一年九月二十日臺灣臺北
地方法院九十年度勞訴字第一二二號第一審判決提起上訴，經本院於九十二年九月二
十三日言詞辯論終結，判決如左：
    主      文
上訴駁回。
第二審訴訟費用由上訴人負擔。
    事實及理由
一、上訴人主張伊自七十年四月一日起在被上訴人處任職，於八十五年九月十二日因
    自請辭職而離職，前後在被上訴人處服務合計十五年五月又十二日，依被上訴人
    公司職工退休暨資遣辦法（下稱系爭退休暨資遣辦法）規定，上訴人可向被上訴
    人公司請領離職金新台幣（下同）一百五十八萬八千六百二十元。上訴人於擔任
    董事兼經理職務期間，無同時擔任超群西餅股份有限公司（下稱超群公司）財務
    顧問，按月向超群公司支領車馬費或津貼，超群公司於八十三年至八十五年間之
    營業銷售額持續成長，且自八十五年八月二日起始有退票記錄，可知在此之前財
    務狀況良好，債信並無問題，而無被上訴人所稱八十四年起財務困難之情事。超
    群公司係於八十四年底與正豐化學股份有限公司（以下簡稱正豐公司）簽訂售股
    草約，嗣於八十五年五、六月間方正式簽訂股份轉讓同意書，且其後歷經二次換
    約，正豐公司仍未依約履行，未辦妥產權移轉手續，超群公司豈有可能於八十四
    年七月二十五日尚未簽立任何契約之時，即給付上訴人鉅額仲介報酬一百萬元；
    該一百萬元之匯款係超群公司總經理郭鴻鈞向上訴人私人借貸所為之清償，且係
    超群公司出納經理黃郁芬由郭鴻鈞私人帳戶匯入，亦難認與超群公司所給付之仲
    介傭金有何關連，可知上訴人並未仲介超群公司轉讓經營權事宜，亦未因此收取
    佣金。關於超群公司融資租賃貸款，係由被上訴人審議委員會初步審核通過，由
    主辦人提出申請准予辦理，嗣送請層層審核，由最高層主管為最後裁決方予定案
    ，上訴人既非主辦人，亦非終局裁決者，僅得提供意見供主事者參酌，無主管客
    戶融資業務之全權，就公司內部機制及融資放款程序以觀，上訴人並無可能隱瞞
    超群公司財務狀況，且被上訴人確有召開融資審議會，並由主辦人員提出報告，
    融資申請書上亦詳載融資客戶之租賃條件及租賃物等事項，故被上訴人公司主管
    並非僅作貸款條件之形式審查。上訴人於八十五年九月十二日離職獲准，因勞動
    基準法及相關法令就系爭離職金之給付並無規定，且被上訴人所經營之租賃業尚
    非行政院勞工委員會指定適用勞動基準法之行業，又揆諸被上訴人所修訂系爭退
    休暨資遣辦法，係為吸引優秀人才，增加競爭力而設，並未將董事或經理人排除
    在外，可知舉凡所有在職員工均應有適用之餘地，惟上訴人多次致函請求被上訴
    人給付系爭離職金，竟遭被上訴人拒絕，為此訴請被上訴人如數給付離職金一百
    五十八萬七千九百十七萬元等語。並聲明(一)原判決廢棄。(二)被上訴人應給付上訴
    人一百五十八萬七千九百十七萬元，及自起訴狀繕本送達翌日起至清償日止，按
    週年利率百分之五計算之利息。(三)請准供擔保為假執行之宣告。
二、被上訴人則以上訴人原為被上訴人之董事兼經理，兩造間法律關係屬委任而非僱
    傭關係，系爭退休暨資遣辦法僅適用於受被上訴人僱傭，具有勞工身分之職工，
    並不適用於上訴人；上訴人於被上訴人處擔任前開職務期間，自八十二年一月起
    ，同時擔任其業務上主管往來之客戶即超群公司之財務顧問，按月向超群公司領
    取三萬元車馬費或津貼，且皆利用請假及特休假期間赴港，其中八十四年十月二
    十九日並以台灣超群公司幹部名義出席香港超群公司總經理新屋落成宴會，顯非
    基於職務需要至香港洽公。超群公司自八十四年起，業務年報帳面雖載有盈餘，
    惟資金短缺致週轉有困難，上訴人不僅隱瞞此一重大訊息，未向被上訴人報告，
    致被上訴人未能事先防範，緊縮對超群公司之業務，更且居間仲介，使超群公司
    將股權及經營權轉讓予正豐公司之董事長陳建維而收受超群公司所支付之一百萬
    元佣金；上訴人並主導被上訴人審議委員會通過超群公司之四件租賃申貸案，致
    被上訴人受有三千餘萬元債權未能收回之重大損失，此觀八十二年七月五日申請
    書，由上訴人指示承辦人員加入意見三點，嗣於八十二年七月八日審議意見中，
    即以此三項作為融資之評估可證，雖借貸申請書尚有被上訴人主管簽署認可，惟
    該主管於該文件僅作為貸款條件之形式審查，對於融資客戶之財務、信用狀況並
    不在評估之列，可知其行為實已違反經理人忠實義務、注意義務而實質上存有解
    職事由。被上訴人掌握上訴人前開失職事證後，乃由上訴人以自請離職之方式終
    止雙方間之委任關係，被上訴人於上訴人離職時已明示不支付離職金，上訴人於
    形式上雖係自請辭職而獲准，惟實際上係因其失職而遭被上訴人解職，倘上訴人
    無任何舞弊發生，何以未依一般離職程序辦理交接情況下倉促離職？故縱認上訴
    人得適用系爭退休暨資遣辦法，依該辦法第十二條規定，被上訴人亦無須支付系
    爭離職金等語，資為抗辯。並聲明(一)上訴駁回。(二)如受不利之判決，請准供擔保
    免為假執行。
三、上訴人主張伊自七十年四月一日起在被上訴人處任職，於八十五年九月十二日辭
    職獲准。上訴人於離職時，係擔任被上訴人之董事兼經理職務，有關超群公司之
    融資租賃案，伊接手為第三位承辦人員。被上訴人訂有系爭退休暨資遣辦法，而
    就系爭離職金之給付，勞動基準法及相關法令並無規定，且於上訴人離職時，被
    上訴人所經營之租賃業尚非行政院勞工委員會依法指定適用勞動基準法之行業等
    事實，業據其提出系爭退休暨資遣辦法、勞基法適用行業時間表、內政部七十四
    年七月一日（）臺內勞字第三二九一三○號函影本（見北勞調字第一○○號卷
    第七至八頁、原審卷第五一至五三頁）為證，並有被上訴人變更登記事項卡影本
    （見原審卷第三七至四三頁）在卷可稽，證人徐瓊強亦於原審到庭證稱屬實（見
    原審卷第六四頁、第九四至九六頁），且為被上訴人所不爭執，自堪信此部分之
    主張為真實。
四、上訴人另主張勞動基準法及相關法令就系就爭離職金之給付，並無規定，且被上
    訴人所經營之租賃業尚非行政院勞工委員會指定適用勞動基準法之行業，又揆諸
    被上訴人所修訂系爭退休暨資遣辦法，並未將董事或經理人排除在外，可知舉凡
    所有在職員工均應有適用，並其於擔任董事兼經理職務期間，並無同時擔任超群
    公司財務顧問，按月向超群公司支領車馬費或津貼；超群公司於八十三年至八十
    五年間之營業銷售額持續成長，且自八十五年八月二日起始有退票記錄，可知在
    此之前財務狀況良好，債信並無問題；上訴人並未仲介超群公司轉讓經營權事宜
    ，亦未因此收取傭金，系爭一百萬元之匯款係超群公司總經理郭鴻鈞向上訴人私
    人借貸所為之清償，且係超群公司出納經理黃郁芬由郭鴻鈞私人帳戶匯入，亦難
    認與超群公司所給付之仲介傭金有何關連，至於超群公司融資租賃貸款，係由被
    上訴人審議委員會審核決定，非上訴人一人所得左右等語，然為被上訴人所否認
    ，並以前詞置辯。經查：租賃業於八十七年四月一日始適用勞動基準法，故上訴
    人於八十五年九月十二日離職時，被上訴人所經營之租賃業尚非行政院勞工委員
    會指定適用勞動基準法之行業，已如前述，系爭離職金之給付，無從依據勞動基
    準法之相關規定，決定上訴人離職時是否得請領系爭離職金，自應適用被上訴人
    公司當時之規章辦理。被上訴人所制定之系爭退休暨資遣辦法第一條載明：「本
    公司為提高職工服務精神，並獎勵其在職期間之辛勤服務，特訂定本辦法。」，
    明白揭示其制定目的在於「提高職工服務精神，並獎勵其在職期間之辛勤服務」
    ，就辦法所指之「職工」，並未將公司之董事及經理人排除於適用範圍之外，另
    系爭退休暨資遣辦法係同時適用於被上訴人職工之退休（該辦法第二至第四條、
    第七條、第八條、第十一條及第十三條）、資遣（該辦法第十條、第十一條、第
    十三條）及離職（該辦法第九條、第十一條、第十三條）之給與，從而應認為被
    上訴人所有在職員工，包括董事、經理人及屬於一般勞工之職工，均係辛勤服務
    而對被上訴人之經營有所貢獻者，為提高其等服務精神，均在系爭退休暨資遣辦
    法之適用範圍內。另依系爭退休暨資遣辦法第五條規定「本公司自民國八十三年
    四月一日起，實施退休金儲金制，依各職工月薪本薪提撥一定比率之退休基金，
    ．．．於職工退休、資遣、離職時，在各該戶內發給退休金、資遣費、『離職金
    』」，並參諸證人徐瓊強於原審到庭證稱：擔任被上訴人之董事或經理退職時，
    董事會會有一個酬庸，是考慮退職者對公司之貢獻，再參酌系爭退休暨資遣辦法
    等語（見原審卷第六七頁），證人黃碩亦於原審到庭證述：證人在離職時，在
    被上訴人處兼董事職位，亦有領離職金，且係依系爭退休暨資遣辦法標準給付等
    語屬實（見原審卷第九二至九三頁）。則被上訴人公司於公司董事、經理人離職
    時確依系爭退休暨資遣辦法給付離職金無誤，上訴人主張其離職亦應有系爭退休
    暨資遣辦法之適用，即屬有據。被上訴人所辯，尚無可採。
五、被上訴人另抗辯上訴人為被上訴人之經理人，負責主導被上訴人審議委員會通過
    超群公司之租賃申貸案，而超群公司自八十四年起，業務年報帳面雖載有盈餘，
    惟資金卻短缺致週轉有困難，上訴人不僅隱瞞此一重大訊息，未向被上訴人報告
    ，致被上訴人未能事先防範，緊縮對超群公司之業務，而受有損害，且其更居間
    仲介，使超群公司將股權及經營權轉讓予正豐公司之董事長陳建維而收受超群公
    司所支付之一百萬元佣金；可知其行為實已違反經理人忠實義務、注意義務，自
    不得請求離職金等語，經查：
  (一)按經理人與公司之關係係屬委任關係，經理人於處理公司事務時，應依公司之指
    示（公司法第三十三條規定參照），並負有忠實之義務（最高法院十九年上字第
    一○一四號判例參照），以善良管理人之注意為之（民法五百三十五條規定參照
    ）。
  (二)被上訴人抗辯超群公司係向被上訴人辦理融資借款之貸款客戶，於八十四年財務
    狀況出現問題，且每況愈下，上訴人不僅隱瞞此一重大訊息，未向被上訴人報告
    ，致被上訴人未能事先防範，緊縮對超群公司之業務，更且居間仲介，使超群公
    司將股權及經營權轉讓予正豐公司之董事長陳建維而收受超群公司所支付之一百
    萬元傭金等事實，業據其提出黃碩所寫「江協理案」處理紀錄手稿、馮劉旋君
    之信函及「ＭＥＭＯ」、被上訴人董事長張伯欣致馮劉旋君之信函、被上訴人之
    「客戶承作案件報表」及「資本租賃申請書」、匯款單影本（見原審卷第一二至
    一五頁、第一八至二○頁、第二一頁、第一三八頁、第一五○至一五五頁、第一
    五八頁）為證，觀諸上開超群公司總經理馮劉旋君八十五年九月二十五日致被上
    訴人董事長之信函所載「近兩年本人在審視台公司業務年報均載有盈餘，卻發現
    資金短缺週轉有困難，本人曾多次貸款應急，但隨著包餅業競爭日趨激烈，加上
    台公司經營策略失當，生意每況愈下，負債日增，董事局乃決定，委託郭鴻鈞先
    生負責物色買家出售公司股份事宜，但一直未聞有關回報。及至九五年底，才發
    現由貴公司江協理介紹之下，郭鴻鈞與正豐簽訂售股草約，並收取訂金台幣二千
    萬元」等語，且證人黃碩於原審到庭證稱：上訴人當時有率領幾位處理超群公
    司的案子，後頭二、三年都是上訴人自己一手處理；離職原因是上訴人跟超群公
    司勾結，既然上訴人有勾結的事，當天伊就請上訴人來談話，‧‧‧伊請上訴人
    拿辭職書出來，要求上訴人次日就不用來上班，伊等不願意上訴人有（不良）紀
    錄，所以採取辭職的方式，上訴人當天答應我下班提出辭呈；查到有一百萬元傭
    金的次日，伊就要求上訴人離職；超群公司的員工提出了一些資料給伊等，‧‧
    ‧超群公司整個公司賣給正豐化學公司的董事長陳建維，上訴人在其中有拿壹佰
    萬元。超群公司賣掉了以後上訴人在八十五年還有對超群公司作新的業務，上訴
    人沒有向被上訴人報告，使被上訴人對單一公司的虧損加大；（上訴人勾結的行
    為）應該是有構成免職的條件；他們公司（即超群公司）有把公司的傳票帶給伊
    等看等語（見原審卷第九二至九十四頁），互核以參，上開信函所述事實應可採
    信，超群公司於八十三年九月間開始，即有資金短缺週轉不靈，欲經仲介將股權
    及經營權轉讓他人之情事。上訴人雖稱證人與上訴人出身於不同銀行體系，在職
    期間相處本多所磨擦，積怨甚深，尤其在超群公司八十五年八月二日發生退票風
    波，黃某為恐日後需擔負債權無法回收之責任，屢次藉機在董事會及董事長前指
    稱上訴人之是非，並主導上訴人離職之事，而上訴人係因見遭被上訴人公司誤解
    甚深，雙方互信基礎不復存在，而自請離職，證人黃碩之證詞顯故為不利於上
    訴人，而不可採云云，惟此為被上訴人否認，上訴人並未舉證以實其說，其臆測
    證人對其不利云云，尚屬無據而無足採。
  (三)上訴人主張超群公司自八十五年八月二日起方有退票紀錄，故八十四年間營運並
    無不佳之情事云云，而依卷附台北市票據交換所九十一年六月二十五日（91）北
    票字第三三九一號函所附超群公司存款不足退票明細表（見原審卷第一七一至一
    七八頁）記載，超群公司固自八十五年八月二日起始有退票紀錄，而於同年九月
    十三日列為拒絕往來戶，嗣於九十年六月三十日解除拒絕往來，惟核諸前述馮劉
    旋君八十五年九月二十五日致被上訴人董事長之信函，及台北市稅捐稽徵處中南
    分處九十一年十一月二十六日北市稽中南密字第○九一六三三九五九○○號函所
    檢送超群公司八十三年至八十五年營業稅自動報繳年檔（見本院卷第四七至七八
    頁）記錄，可知超群公司自八十三年起至八十五年六月止，其銷售總額扣除進貨
    及費用金額後，每年均呈現虧損狀態，故超群公司至八十五年時經濟情況惡化至
    無法挽救，並非八十四年間營運尚無問題，證人即超群公司出納經理黃郁芬雖證
    稱超群公司八十四年間之營運狀況還好等語（見本院卷第一五八頁），惟與上開
    信函、報表情形不符，係證人尚未能全盤了解公司經濟、營運狀況所致，該證言
    尚無從憑為超群公司於八十四年間營運、週轉無問題之有利認定，故上訴人辯稱
    超群公司於八十三年至八十五年間之營業銷售額持續成長，且自八十五年八月二
    日起始有退票記錄，可知在此之前財務狀況良好，債信並無問題云云，尚難採信
    。
  (四)上訴人復稱超群公司自六十九年在台設立登記，其營業所需各種生財器具均透過
    被上訴人公司申請租賃融資引進，額度循環使用，其融資額度曾累積高達一億五
    千萬元，十五年來超群公司單獨與被上訴人往來，被上訴人公司董事長張伯欣與
    超群公司主要股東之一馮劉旋君兩家族有多年交情，故超群公司均委由被上訴人
    公司代為處理融資事宜，是超群公司實因與被上訴人公司法定代理人私交良好方
    得成為長久客戶，非上訴人一手招攬，有關超群公司融資租賃案，係由受被上訴
    人公司所指派組成之審議委員會初步審核通過後，由主辦人提出申請准予辦理，
    嗣送請經理、協理、副總經理、總經理、副董事長、董事長層層審核，由最高層
    主管（即董事長）為最後裁決方予定案，則被上訴人既決定超群公司租賃之申請
    案，何能諉由上訴人未予以審議而須負責？云云，固據其提出被上訴人「中泰租
    賃股份有限公司資本融資申請書」為證（見原審卷第一五０頁），被上訴人則抗
    辯超群公司租賃長期以來均由上訴人負責評估交由下屬撰寫報告，並提交審議委
    員會討論，除非申請人超群公司重大經營或財務上之變化，否則審議委員會尊重
    該案負責之主管意見審核通過，故被上訴人僅作形式審查等語，經查超群公司租
    賃申請案，係由上訴人作評估後撰寫報告，提交審議委員會討論，有上開申請書
    加註三項意見等語，此為上訴人所不否認（見本院卷第一０七頁），並參酌證人
    黃碩證稱係由上訴人率領幾位處理超群公司的案子等語，則上訴人陳稱其非主
    辦人云云，自無足採。超群公司既係被上訴人長期租賃客戶，除非其經營及財務
    上有重大變化，否則被上訴人循例准許之，與常理並無不合，而超群公司有無上
    開重大變化，本係承辦人員職務上應調查、注意之義務，並應據實向審議委員會
    報告，供審議委員會為正確之判斷，故承辦人員若不據實報告，審議委員會尚無
    從知悉，致為形式上審查而准許之，惟此尚無從脫免承辦人員應調查、注意之義
    務，不得諉為其無主管客戶融資業務之全權，且非終局之裁決者即不應負責，超
    群公司於八十四年間已有財務上之問題，為上訴人所知悉（詳如下述），惟其並
    未向審議委員會據實以告，審議委員會形式上審查而通過超群公司之租賃案，致
    被上訴人受有損害，係上訴人未盡經理人義務，至臻明確。
  (五)上訴人雖又稱租賃業僅需注意營運狀況，而營運狀況是否良好，端以其營業銷售
    額為判斷標準，進貨及費用金額並未在評估之列，蓋因在經濟環境無重大變更之
    狀況下，公司之總銷售額成長，獲利應相對增加，無進貨或費用飆漲導致虧損之
    理，第三人亦可合理確信該公司營運狀況及遠景良好，且依台北市國稅局所檢送
    超群公司八十一、八十三、八十四年之營利事業所得稅申報書，其營業收入總額
    （損益科目為01）分別為000000000元、000000000元、00
    0000000元，而扣除營業成本、各項費用、加減非營業收益及損失後之全
    年所得額（損益科目為53）分別為00000000元、00000000元、
    0000000元，足證該公司營業收入持續成長，且淨利收入亦豐。而超群公
    司於八十五年度因僅營業至六月即結束營業，故其營業收入總額0000000
    00元，約為上開年度之半數，而因營業收入減半，勢必無敷成本支出，故營業
    淨利為負數，此為當然之理。是由上開各年度之營利事業所得稅申報書整體觀之
    ，超群公司於結束營業前，財務狀況良好，並無被上訴人所指於八十四年起財務
    困難之情事云云，惟查超群公司資金短缺週轉有困難，有香港超群公司總經理馮
    劉旋君之八十五年九月二十五日之信函可按，已如前述，而揆諸超群公司八十三
    年至八十五年之「營業稅自動報繳年檔」，超群公司自八十三年起至八十五年六
    月止，其總銷售總額應扣除進貨及費用金額後，每一年度皆呈虧損狀態，已如前
    述，上訴人所稱進貨及費用金額並未在評估併計之列云云，並未舉證以實其說，
    況超群公司因經營出現困境，欲出售股權予正豐公司，係由上訴人仲介為之（詳
    如下述），則上訴人無由諉為不知超群公司之營運及財務重大變化，所稱洵非有
    據。
  (六)上訴人因仲介正豐公司買受轉讓超群公司之股權及經營權一事，依卷附交通銀行
    城北分行九十一年五月二日交城北字第九一三一三○○一○三號、九十一年五月
    二十三日交城北字第九一三一三○○一二五號及九十一年七月二十四日交城北字
    第九一三一三○○一九二號函所附上訴人設於該行帳號第３１３─１６─００４
    ９９３─４號帳戶，自八十三年開戶至八十四年止之往來明細及八十四年七月二
    十五日之往來記錄（見原審卷第一○六至一○九頁、第一四○至一四一頁、第一
    八七至一八八頁）所載，上訴人於八十四年七月二十五日確收受由超群公司出納
    經理黃郁芬所匯之一百萬元匯款，並據證人黃郁芬於本院到庭證述：有匯款一百
    萬元給上訴人，總經理郭鴻鈞交代伊匯的等語（見本院卷第一五七頁），核與被
    上訴人所提前揭匯款單上之匯款記錄相符，且該匯款單所載之匯款地址「五股工
    業區○○路１４０號」為超群公司之五股工廠所在地，此觀被上訴人資本租賃申
    請書影本（見原審卷第一五○至一五五頁）自明，參以前揭馮劉旋君之信函所載
    「及至九五年底，才發現由貴公司江協理介紹之下，郭鴻鈞與正豐簽訂售股草約
    ，並收取訂金台幣二千萬元（此事未經董事局同意）」，則被上訴人主張系爭一
    百萬元匯款實係上訴人居間仲介超群公司股權及經營權轉讓之傭金等語，應可採
    信。上訴人辯稱係與超群公司總經理郭鴻鈞之私人借貸，且匯款係黃郁芬由其私
    人帳戶匯入，亦難認與超群公司所給付之仲介傭金有何關連云云，並據證人黃郁
    芬於本院到庭證稱：他個人（郭鴻鈞）匯的這不是公司的事情，．．．公司不可
    能用個人的戶頭存款。他拿個人的印章、存摺交給我匯的；他委託伊去匯的，所
    以寫伊本人的名字，如果有問題的話，就會來找伊處理云云（見本院卷第一五八
    至一五九頁）。上訴人固主張私人陸續借貸二、三十萬元與郭鴻鈞（見本院卷第
    三十二頁），惟未舉證以實其說，已無足採，況郭鴻鈞既需款週轉而陸續借貸，
    何能適於超群公司欲轉讓股權時機，將全數借貸款一次返還？所稱自難採信。縱
    如前揭證言，該匯款純屬超群公司總經理郭鴻鈞個人事務，何須交代公司會計部
    經理辦理，並填寫證人姓名，且嗣後有問題，尚須由證人負責處理？顯不合常理
    ，此上訴人所稱自非有理。
  (七)上訴人復稱超群公司於八十四年底與正豐公司簽訂售股草約，嗣於八十五年五、
    六月間方正式簽訂股份轉讓同意書，其後歷經二次換約，正豐公司仍未依約履行
    ，超群公司豈有可能於八十四年七月二十五日尚未簽立任何契約之時，即給付上
    訴人鉅額仲介報酬？查，上訴人雖係於超群公司與正豐公司簽訂售股草約前之八
    十四年七月二十五日即收受傭金一百萬元，惟按居間者，乃當事人約定，一方為
    他方報告訂約之機會，或為訂約之媒介，他方給付報酬之契約。又居間人於契約
    因其報告或媒介而成立時，即得請求報酬，此觀之民法第百六十五條、第五百六
    十八條之規定甚明。可知居間人僅須因其媒介而成立契約即可受有報酬，至於何
    時收受報酬，法律並無明文規定，而取決於當事人之合意約定，則超群公司因上
    訴人之媒介與正豐公司，嗣後並簽訂售股草約，因而先有收受佣金一百萬元情事
    ，亦與常情無違。
  (八)另據證人黃碩於原審證稱上訴人離職原因是其與超群公司勾結，既然上訴人有
    勾結的事，當天伊就請上訴人來談話，‧‧‧伊請上訴人拿辭職書出來，要求上
    訴人次日就不用來上班，伊等不願意上訴人有紀錄在身，所以採取辭職的方式，
    上訴人當天答應我下班提出辭呈，已如前述（見原審卷第九十二頁），證人徐瓊
    強於原審亦證述：上訴人離職伊記憶中，氣氛奇怪，上訴人下班前回到公司，總
    經理黃碩找他談話，談了超過五點半，伊那時還在公司，當天上訴人把董事及
    經理人的辭呈提出，隔天就沒有來上班等語（見原審卷第六一至六二頁），足見
    上訴人係倉促離職，若如上訴人所述，係因另有他就而離職，則應早有準備，並
    有充裕時間辦理離職交接手續，雖上訴人於本院言詞辯論時復稱為了解被解職之
    原因，故起訴請求查明云云，惟查伊若為查明被解職原因，應於離職當時究明，
    而非匆促離職後近五年始為之，則綜觀上情，被上訴人主張上訴人違反經理人忠
    實義務、注意義務，而實質上存有解職事由，上訴人於形式上雖係自請辭職而獲
    准，惟實際上係因其失職而遭被上訴人解職等語，應屬可採。
  (九)綜上所述，上訴人確有隱瞞超群公司財務狀況惡化之實情，致被上訴人未能事先
    緊縮對超群公司之業務，更且居間仲介，使超群公司將股權及經營權轉讓予正豐
    公司之董事長陳建維而收受超群公司所支付之一百萬元佣金，違反經理人應忠實
    、善盡注意執行職務之義務，經被上訴人解職，並於形式上採由上訴人自請辭職
    之方式辦理，從而被上訴人主張依系爭退休暨資遣辦法第十二條「職工因違反本
    公司獎懲辦法或有關規定而遭解職者，得不支付任何給付」規定，無須給付系爭
    離職金予上訴人，即屬可採，被上訴人無給付系爭離職金之義務，上訴人請求被
    上訴人給付系爭離職金，自無理由，應予駁回。其假執行之聲請亦失其依據，應
    併予駁回。是則原審為上訴人敗訴之判決，並駁回其假執行之聲請，於法並無不
    合。上訴意旨指摘原判決不當，求予廢棄改判，為無理由，應予駁回。
六、本件事證已臻明確，兩造其餘主張陳述及所提證據，經核於本件判決結果均無影
    響，爰不一一論述，併此敘明。
七、據上論結，本件上訴為無理由，依民事訴訟法第四百四十九條第一項、第七十八
    條，判決如主文。
中      華      民      國    九十二    年      十      月      七      日
                                民事第十五庭
                                    審判長法  官  劉  靜  嫻
                                          法  官  陳  昆  煇
                                          法  官  李  錦  美
正本係照原本作成。
如不服本判決，應於收受送達後二十日內向本院提出上訴書狀，其未表明上訴理由者
，應於提出上訴後二十日內向本院補提理由書狀（均須按他造當事人之人數附繕本）
上訴時應提出委任律師或具有律師資格之人之委任狀；委任有律師資格者，另應附具
律師資格證書及釋明委任人與受任人有民事訴訟法第四百六十六條之一第一項但書或
第二項（詳附註）所定關係之釋明文書影本。
中      華      民      國    九十二    年      十      月      八      日
                                          書記官  明  祖  全
附註：
民事訴訟法第四百六十六條之一（第一項、第二項）：
對於第二審判決上訴，上訴人應委任律師為訴訟代理人。但上訴人或其他法定代理人
具有律師資格者，不在此限。
上訴人之配偶、三親等內之血親、二親等內之姻親，或上訴人為法人、中央或地方機
關時，其所屬專任人員具有律師資格並經法院認為適當者，亦得為第三審訴訟代理人
。


司法院資訊處製作；財團法人民間司法改革基金會備份。
